【裁判字號】    89,自,985
【裁判日期】    900820
【裁判案由】    業務侵占
【裁判全文】
臺灣臺中地方法院刑事判決                          八十九年度自字第九八五號
    自  訴  人  中文公寓大慶管理維護股份有限公司
    代  表  人  甲○○
    被      告  乙○○
右列被告因業務侵占案件，經自訴人提起自訴，本院判決如左：
    主  文
乙○○連續意圖為自己不法之所有，而侵占對於業務上所持有之物，處有期徒刑陸月
，如易科罰金，以參佰元折算壹日。
    事  實
一、乙○○受雇於中文公寓大廈管理維護股份有限公司，派駐在台中市北屯區○○○
    街四十三號「第凡內大廈」社區擔任總幹事，職司社區管理、經收住戶管理費用
    等業務，為從事業務之人。其基於意圖為自己不法所有之概括犯意，連續（一）
    於附表所示之時間，向附表所示之客戶收取附表所示之款項，共計新台幣（下同
    ）十三萬一千九百九十八元，依其與公司之約定，乙○○應於收款三日內繳回公
    司，詎竟未依約定之時日繳回公司，反而侵占入己，用以投資股票。（二）「第
    凡內大廈」管理委員會基於其與中文公寓大廈管理維護股份有限公司間之管理契
    約，逕於八十九年九月中旬在該社區撥款七萬五千元與乙○○，用以支付廠商之
    工款程，乙○○收受款項後應即時支付卻未支付，將之侵占入己花用。計侵占二
    十萬六千九百九十八元。
二、案經中文公寓大慶管理維護股份有限公司提起自訴。
    理  由
一、訊據被告乙○○對於右揭事實坦承不諱，復有自訴人提出之委託管理契約書、勞
    保卡、明細表、收據、合約書等件附卷可稽，被告自白與事實相符，其犯行堪以
    認定。
二、核被告所為，係犯刑法第三百三十六條第二項之業務侵占罪。被告前後數次業務
    侵占行為，時間緊接，犯罪構成要件相同，顯係基於概括犯意反覆為之，為連續
    犯，應依刑法第五十六條之規定以一罪論。爰審酌被告身為受雇人不知為雇主盡
    力，乘職司金錢管理之便侵占款項，惟侵占之金額非鉅，犯後尚能坦承犯行頗見
    悔悟，表示願分期攤還之意及犯後態度良好等一切情狀，量處如主文所示之刑。
    另被告行為後，刑法第四十一條業於九十年一月十日修正公布，同年月十二日生
    效，修正後刑法第四十一條第一項前段規定「犯最重本刑為五年以下有期徒刑以
    下之刑之罪，而受六個月以下有期徒刑或拘役之宣告，因身體、教育、職業、家
    庭之關係或其他正當事由，執行顯有困難者，得以一元以上三元以下折算一日，
    易科罰金。」，修正前刑法第四十一條規定「犯最重本刑為三年以下有期徒刑以
    下之刑之罪，而受六個月以下有期徒刑或拘役之宣告，因身體、教育、職業、家
    庭之關係，執行顯有困難者，得以一元以上三元以下折算一日，易科罰金。」，
    比較新舊法結果，以新法較有利於行為人，本件自應適用裁判時之法律即修正後
    刑法第四十一條第一項前段之規定，就被告所宣告之刑併為諭知易科罰金之折算
    標準。
三、自訴意旨略以：被告基於前一概括犯意，於八十九年七月間「第凡內大廈」管理
    委員會基於其與自訴人間之管理契約，曾撥款二千元，由被告支付廠商，惟被告
    未支付廠商，又自訴人交付被告五千元零用金，以便被告視情形支付各項雜費之
    零用金，被告離職後未繳回，應認被告涉犯刑法第三百三十六條第二項業務侵占
    罪嫌云云。惟按侵占罪須被侵占他人之物，原為行為人所持有，而行為人有易持
    有為所有之不法意思並將之據為己有始可構成。如自始即為行為人自己所有之物
    ，即不生易持有為所有之不法意思，故不能成立侵占罪。亦即行為人若對於持有
    之物得以自由處分，僅於約定之時間負有以種類﹑品質﹑數量相同之物返還之義
    務，非代所有權人保管原物，則其事後延不返還，係民事上違約問題，與侵占罪
    之要件不符。自訴人認被告涉犯上開犯行，是以廠商收據為憑。惟訊之被告否認
    侵占此部分款項，辯稱：二千元是要用五千元零用金支付，伊未支付，伊保管零
    用金是用以隨時支付雜費等語。經查被告持有之五千元是零用金，用以支付各項
    雜費，每月月底會補足等事實，經自訴人代表人洪偉煒陳述明確，可見該五千元
    是被告可自由運用之資金，僅於每月月底時被告與自訴人才會就五千元進行會算
    ，因此五千元並非被告代自訴人保管之原物，故被告離職後未返還零用金，僅生
    民事上債務不履行問題，核與侵占罪之成立要件未合。另自訴人提出之廠商收據
    ，僅能證明廠商有收到二千元之事實，無法進一步作為自訴人或「第凡內大廈」
    管理委員會有撥款給被告二千元，並要求被告將二千元直接交付廠商之證明，況
    被告既有零用金，是被告辯稱管理委員會要求伊自零用金先行支付，伊未以零用
    金支付，確有合理可信。查既無積極證據足資證明被告有收受應支付廠商之二千
    元及五千元零用金，即難論以被告該部分業務侵占罪責，此外，本院復查無其他
    積極證據足以證明被告有何上開業務侵占犯行，不能證明被告犯罪，惟自訴人認
    此部分與前開有罪部分有連續犯裁判上一罪之關係，爰不另為無罪諭知。
據上論斷，應依刑事訴訟法第二百九十九條第一項前段，刑法第二條第一項前段、第
三百三十六條第二項、第五十六條、修正後刑法第四十一條第一項前段，罰金罰鍰提
高標準條例第一條前段，判決如主文。
中      華      民      國      九十      年      八    月    二十      日
                                        法  官  林郁婷
右正本證明與原本無異。
如不服本判決，應於送達後十日內向本院提出上訴狀 （須附繕本） ，上訴於台灣高
等法院台中分院。
                                        書記官
中      華      民      國      九十      年      八    月    二十  日
附錄論罪科刑法條
刑法第三百三十六條第二項：對於業務上所持有之物，犯前條第一項之罪者，處六月
以上五年以下有期徒刑，得併科三千元以下罰金。
附表一
編號  戶號  住戶姓名        收款日              金額（新台幣）
一    Ｆ3   蔡峻銘    八十九年九月間                5564元
二    Ｎ12  楊武平    八十九年九月間                7307元
三    Ｓ20  張素秋    八十九年九月間                1306元
四    Ｌ12  謝美綢    八十九年九月間                4417元
五    Ｍ7   夏麗華    八十九年九月間                5249元
六    Ｄ12  蔡俊儀    八十九年九月十一日            3985元
七    Ｂ4   吳政旻    八十九年九月十一日            5246元
八    Ｇ8   吳淑惠    八十九年九月十一日            5564元
九    Ｍ2   蕭守樂    八十九年九月十三日            6490元
十    Ｍ4   陳泰曉    八十九年九月十三日            6449元
十一  Ｆ7   彭愛芬    八十九年九月十三日            5564元
十二  Ｄ5   馬江寧    八十九年九月十四日            3879元
十三  Ｋ5   張清麟    八十九年九月十四日            7758元
十四  Ｍ9   陳文堂    八十九年九月十八日            5449元
十五  Ｓ19  毋開文    八十九年九月十八日            2295元
十六  Ｄ10  黃能陞    八十九年九月十九日            3879元
十七  Ｄ11  黃能陞    八十九年九月十九日            3879元
十八  Ｃ7   沈振福    八十九年九月十九日            4161元
十九  Ｓ13  王財寅    八十九年九月二十二日         15505元
二十  Ｄ7   林淑華    八十九年九月二十二日          3879元
二一  Ａ9   林朝棟    八十九年九月二十三日          6570元
二二  Ｈ10  黃月娥    八十九年九月二十四日          4645元
二三  Ｅ4   許培謙    八十九年九月二十五日          4445元
二四  Ｆ8   李玉雙    八十九年九月二十五日          5564元
二五  Ｓ8   蔡佳宏    八十九年九月二十七日          2946元


司法院資訊處製作；財團法人民間司法改革基金會備份。
